【裁判字號】    94,簡上,1023
【裁判日期】    950301
【裁判案由】    詐欺
【裁判全文】
臺灣高雄地方法院刑事判決            94年度簡上字第1023號
上  訴  人
即  被  告  甲○○
上列上訴人因詐欺案件，不服本院高雄簡易庭中華民國94年10月
31日94年度簡字第6314號第一審簡易判決（聲請簡易判決處刑案
號：臺灣高雄地方法院檢察署94年度偵字第20063 號），提起上
訴，檢察官移送併辦（94年度偵字第27614 、27617 號），本院
管轄之第二審合議庭判決如下：
    主  文
原判決撤銷。
甲○○幫助連續意圖為自己不法之所有，以詐術使人將本人之物
交付，處有期徒刑伍月，如易科罰金，以佰元折算壹日。
    事  實
一、甲○○明知提供金融帳戶存摺、提款卡（金融卡）、提款密
    碼等物予陌生人士使用，有可能遭不法利用，以利他人遂行
    財產犯罪（包括詐欺取財）之目的，竟以縱使有人持其金融
    帳戶作為詐欺取財之犯罪工具，亦不違背其本意之幫助犯意
    ，於民國94年2 月4 日至同年4 月21日間之某日，在不詳地
    點將其於中華郵政股份有限公司大樹九曲堂郵局（下稱九曲
    堂郵局）開立之局號0000000 號、帳號0000000 號帳戶、於
    臺灣中小企業銀行北鳳山分行（下稱臺灣企銀）開立之帳號
    00000000000 號帳戶，及於第一商業銀行鳳山分行（下稱第
    一銀行）開立之帳號00000000000 號帳戶之存摺、提款卡及
    提款密碼，同時交給真實姓名、年籍不詳之成年人使用。嗣
    前開取得存摺、提款卡、提款密碼之人即先後於：
  (一)94年4 月21日15時許，撥打電話給丁○○，佯稱其已中獎，
    獎金為新台幣（下同）99萬元，惟欲領取獎金須先支付法律
    訴訟費6800元等語，丁○○誤信為真，乃於同日某時將6800
    元匯入對方指定帳戶即甲○○上開九曲堂郵局帳戶內，嗣上
    開真實姓名、年籍不詳之人又要求丁○○再支付中獎稅金7
    萬元，丁○○始知受騙。
  (二)94年4 月21日某時許，假冒聯邦商業銀行三重分行人員，撥
    打電話給戊○○，佯稱戊○○之父廖火旺未繳交該行現金卡
    利息，並稱戊○○全家資料可能外洩，要拿提款卡至自動櫃
    員機查詢情形等語，戊○○誤信為真，即於同日22時2 分許
    前往某郵局之自動櫃員機，依對方指示操作，詎操作完畢後
    ，戊○○帳戶內之款項99987 元、99987 元分別轉匯入甲○○上開臺灣企銀帳戶及吳明原（由本院另案判決）於台東區
    中小企業銀行大樹分行開設之帳戶內，戊○○始知受騙。
  (三)94年5 月19日上午某時，撥打電話給乙○○，佯稱其抽中二
    獎，獎金為港幣30萬元，須先繳納保證金64000 元至指定帳
    戶即甲○○上開第一銀行帳戶內等語，乙○○誤信為真，乃
    於同日12時許，前往高雄市楠梓區高雄銀行楠梓分行，以臨
    櫃匯款方式匯出64000 元（款項尚未進入甲○○上開第一銀
    行帳戶內），嗣因乙○○旋即發現受騙，於當日14時許報警
    處理，經警通知後，第一銀行將甲○○上開帳戶列為警示帳
    戶，並將乙○○前開匯款撥入「其他應付款—應付代還匯款
    專戶」內，再於翌日將該筆款項匯還乙○○於中國國際商業
    銀行開設之帳戶內，上開真實姓名、年籍不詳之人詐欺取財
    之犯行因而未遂。
二、案經高雄縣政府警察局移請臺灣高雄地方法院檢察署檢察官
    偵查後聲請簡易判決處刑及移送併辦。
    理  由
一、訊據被告甲○○矢口否認有何幫助詐欺取財之犯行，辯稱其
    所有前開郵局、臺灣企銀、第一銀行帳戶之存摺、提款卡、
    提款密碼，均因放置於其所駕駛之計程車內，而於94年3 、
    4 月間某日，在裕誠路、河堤路路口附近一起被竊云云。經
    查：
  (一)程序方面：被害人丁○○、戊○○、乙○○於警詢時所述，
    及卷附被告郵局帳戶之開戶基本資料、交易明細表、臺灣企
    銀開戶基本資料、帳戶存款交易明細查詢單、第一銀行帳戶
    印鑑卡、存款明細分類表、被害人丁○○萬泰商業銀行帳戶
    交易明細表、被害人戊○○自動櫃員機儲戶交易明細表、被
    害人乙○○入戶電匯匯款回條、鳳山郵局94年9 月27日鳳營
    字第0940101428號函、中華電信股份有限公司高雄營運處林
    森服務中心查詢通話明細函覆單各1 紙，均屬被告以外之人
    於審判外之言詞或書面陳述，而公訴人及被告就上開言詞、
    書面陳述，均於審判程序同意作為證據（見本院95年2 月15
    日審判筆錄），本院審酌該言詞、書面陳述作成之情形均屬
    正常，並無何違背法定程序或不當之情形，且與待證事實有
    關聯性，認適當作為證據，故上開言詞、書面陳述依刑事訴
    訟法第159 條之5 第1 項規定，均具有證據能力。
  (二)實體方面：
  1.被害人丁○○、戊○○分別於94年4 月21日接獲真實姓名、
    年籍不詳之人所撥打之電話，遭對方以如犯罪事實欄所示之
    方式詐騙後，陷於錯誤而將自己帳戶內款項6800元、99987
    元匯入被告上開郵局、臺灣企銀帳戶內，另被害人乙○○於
    94年5 月19日接獲真實姓名、年籍不詳之人撥打之電話，遭
    對方以如犯罪事實欄所示之方式詐騙後，匯出64000 元至被
    告上開第一銀行帳戶內，該筆款項尚未進入被告前開帳戶內
    時，即因乙○○發現受騙而報警追回等事實，業據證人即被
    害人丁○○、戊○○、乙○○於警詢時證述明確，並有被告
    郵局帳戶之開戶基本資料、交易明細表、臺灣企銀開戶基本
    資料、帳戶存款交易明細查詢單、第一銀行帳戶印鑑卡、存
    款明細分類表、被害人丁○○萬泰商業銀行帳戶交易明細表
    、被害人戊○○自動櫃員機儲戶交易明細表、被害人乙○○
    入戶電匯匯款回條各1 紙在卷可稽，堪信為真實。
  2.被告固辯稱上開帳戶之存摺及提款卡，均因放置於其所駕駛
    之計程車內而一起遭竊，提款密碼因為怕忘記，所以寫在存
    摺上，失竊後曾於94年4 、5 月間打電話去郵局掛失云云。
    惟查，經檢察官發函向九曲堂郵局查詢被告在該局開立之帳
    戶提款卡有無申報遺失紀錄後，鳳山郵局（即九曲堂郵局主
    管單位）函覆答稱被告上開帳戶提款卡並無申報遺失紀錄，
    此有鳳山郵局94年9 月27日鳳營字第0940101428號函1 紙在
    卷可憑，被告辯稱曾向郵局掛失云云顯不足採；又衡諸一般
    人使用金融帳戶提款之習慣，為避免遺失存摺或提款卡時，
    帳戶內之存款遭人盜領，通常均將提款卡、存摺與提款密碼
    分別存放，而不至於將密碼與提款卡同時存放，否則密碼之
    設定即失其意義，被告所辯將存摺、提款卡、提款密碼放在
    一起而失竊云云與常情不符，不足採信。至被告雖於94年12
    月30日辯稱其係以（07）0000000 號電話向郵局掛失，並請
    求調閱該電話之通話紀錄以資佐證，然室內電話通話紀錄僅
    保存3 個月，故中華電信股份有限公司高雄營運處林森服務
    中心於被告聲請調查上開證據時已無法提供前開電話在94年
    4 、5 月間之通話紀錄，此有該中心查詢通話明細函覆單1
    紙在卷可考，該項證據即屬無法調查，附此敘明。
  3.另自實施詐騙之人角度審酌，渠等既知以他人之帳戶掩飾犯
    罪所得，當係聰明狡詐之徒，而非智商愚昧之人，渠等當知
    社會正常之人如其帳戶存摺、提款卡遺失或遭竊，為防止拾
    得或竊得存摺、提款卡之人盜領其存款或使用其帳戶，必於
    發現後立即向金融機構辦理掛失止付。於掛失止付後，渠等
    即無法以拾得或竊得之存摺、提款卡提領該帳戶內之存款。
    渠等如以此等帳戶作為其犯罪工具，則在其向他人詐騙，並
    令被害人將款項匯入該帳戶後，卻又極有可能因帳戶所有人
    掛失止付而無法提領，則其等大費周章從事犯罪行為，甘冒
    犯罪後遭追訴、處罰之風險，卻只能為他人作嫁衣，此等損
    人不利己之舉，又豈是聰明狡詐之實施詐騙罪犯所會犯之錯
    誤。簡言之，從事此等財產犯罪之人，若非確定該帳戶不會
    被帳戶所有人掛失止付，應不至於以該帳戶從事於財產犯罪
    ，而此等確信，在該帳戶係拾得或竊得之情形，實無發生之
    可能。故被告辯稱其帳戶係遭竊而被他人使用云云，顯有重
    大悖於常情之處，殊不足採，其確有將上開郵局、臺灣企銀
    、第一銀行帳戶之存摺、提款卡及密碼提供予真實姓名、年
    籍不詳之人使用，以遂行詐欺取財犯行乙節，已足認定。
  4.被告上開第一銀行、臺灣企銀、九曲堂郵局帳戶分別係於78
    年1 月11日、87年6 月2 日、同年月3 日開立，並分別於90
    年7 月25日、25日、12日辦理變更戶名為甲○○（原戶名為
    李碧俊）之手續，此有第一銀行帳戶印鑑卡、臺灣企銀、九
    曲堂郵局帳戶開戶基本資料各1 紙在卷足參，而被告上開帳
    戶係於94年5 月19日、同年4 月21日遭真實姓名、年籍不詳
    之人用來當作對各被害人詐欺取財之存提款帳戶，已如前述
    ，則被告固可能係將上開3 個帳戶之存摺、提款卡、提款密
    碼先後交付予不詳姓名、年籍之人，亦有可能係同時交付，
    因檢察官並未舉證證明上開3 個帳戶存摺、提款卡、提款密
    碼是由被告先後分開交付予不詳姓名、年籍之人，就此部分
    即應為對被告較有利之認定，亦即認定被告係同時將該3 個
    帳戶之存摺、提款卡及提款密碼交付予不詳姓名、年籍之人
    。又查，被告曾因毒品危害防制條例等案件，經法院判處應
    執行有期徒刑3 年8 月確定，於91年12月31日入獄執行，於
    94年2 月4 日假釋出獄（目前尚在假釋期間內，未構成累犯
    ），有臺灣高等法院被告前案紀錄表1 紙在卷可佐，而本件
    被害人丁○○、戊○○、乙○○係於94年4 月21日、同年5
    月19日遭到詐騙，已如前述，堪認被告係於94年2 月4 日至
    同年4 月21日間某日將上開3 個帳戶存摺、提款卡、提款密
    碼交給不詳姓名、年籍之人使用。
  5.一般人至金融機構申請開立帳戶，其目的不外乎利用該帳戶
    作存、提款、轉帳等財產之金錢支配處分，故對於帳戶印章
    及金融機構發給之存摺、提款卡、提款密碼等物品、資料，
    無不妥為保存，以防遺失或被盜用，損及個人財產權益，並
    遭濫用為財產犯罪之工具。且個人存摺與存戶印鑑章、提款
    卡結合，專有性甚高，更非一般自由流通使用之物，縱需交
    他人使用，亦必基於信賴關係或特殊事由，自不可能隨意交
    予不熟識之人任意使用。又以現在郵局、銀行開戶手續之簡
    便，需用者儘可自行申請，是苟有不熟識之人欲借用存摺使
    用，或甘願支付代價而利用他人郵局、銀行帳戶供資金流通
    ，一般人本於生活經驗及認識，足以懷疑需用者，係基於隱
    瞞資金流向或行為人身份之不法目的，與利用他人之郵局、
    銀行帳戶為犯罪工具有關。按刑法上之故意，可分為直接故
    意與不確定故意（間接故意），所謂「不確定故意」，係指
    行為人對於構成犯罪之事實，預見其發生而其發生並不違背
    其本意者，刑法第13條第2 項定有明文。被告明知金融機構
    帳戶係個人理財之重要工具，且關係個人財產、信用之表徵
    ，不能隨意交予他人使用，被告係成年且有正常辨識能力之
    人，對於他人會持其所提供之金融機構帳戶進行犯罪應有所
    預知，其竟將其所開立之帳戶供人使用，對於他人持用犯罪
    之事實，自不違背其本意，足見被告有幫助他人利用其帳戶
    犯罪之不確定故意，應無疑義，被告主觀上有幫助詐欺取財
    之故意甚明。本件事證明確，被告犯行已堪認定。
二、按刑法上之幫助犯，係對於犯罪與正犯有共同之認識，而以
    幫助之意思，對於正犯資以助力，而未參與實施犯罪之行為
    者而言（最高法院75年度台上字第1509號、88年度台上字第
    1270號判決意旨參照）；是以，如未參與實施犯罪構成要件
    之行為，且係出於幫助之意思提供助力，即屬幫助犯，而非
    共同正犯。又連續幫助與幫助連續為不同之犯罪態樣，如基
    於概括犯意，多次幫助他人犯罪，為連續幫助，該幫助者有
    多次犯罪行為；如以一幫助行為，幫助他人連續犯罪，則為
    幫助連續，就幫助犯而言，僅有1 次犯罪行為（最高法院87
    年度台上字第3865號判決參照）。本件被告提供上開郵局、
    臺灣企銀、第一銀行之帳戶予真實姓名、年籍不詳之成年人
    使用，供其向被害人丁○○、戊○○、乙○○詐取財物（乙○○部分，該不詳姓名、年籍之人已著手於詐欺取財犯行之
    實施而未遂，該部分屬詐欺取財未遂），被告單純提供帳戶
    供人使用之行為，並不等同於向被害人施以欺罔之詐術行為
    ，且亦無證據證明被告有參與詐欺取財犯行之構成要件行為
    ，故被告提供帳戶供人使用之行為，對於該不詳姓名之人進
    行連續詐欺取財犯行，資以助力，自應論以幫助詐欺取財罪
    。是核被告所為，係犯刑法第30條第1 項前段、第339 條第
    1 項詐欺取財罪之幫助犯，應依刑法第30條第2 項之規定，
    按正犯之刑減輕之。又該不詳姓名、年籍之人先後2 次對被
    害人丁○○、戊○○之詐欺取財行為，及對被害人乙○○詐
    欺取財未遂行為，時間緊接，手法相同，觸犯構成要件相同
    之罪名，顯係基於概括犯意為之，為連續犯，應從一重論以
    詐欺取財既遂罪，而被告以1 個提供帳戶之行為，幫助該不
    詳人士連續2 次詐欺取財既遂、1 次詐欺取財未遂，衡諸上
    開說明，仍只有1 個犯罪行為，不構成幫助犯之連續犯，而
    為幫助連續詐欺取財。
三、被告幫助上開真實姓名、年籍不詳之人對被害人戊○○、乙○○實施詐欺取財行為之犯行，雖未據檢察官聲請簡易判決
    處刑，惟該部分犯行與前開經聲請簡易判決處刑部分之犯行
    （幫助對被害人丁○○詐欺取財）為單純一罪關係，前已敘
    明，自為本件聲請簡易判決處刑效力所及，本院應併予審判
    。原審以被告關於幫助不詳姓名之人對被害人丁○○詐欺取
    財部分之犯罪事證明確，予以論罪科刑，固非無見，惟原審
    未併予審酌被告關於幫助對被害人戊○○、乙○○詐欺取財
    既未遂部分之犯罪事實，尚有未洽。被告以其並未將上開3
    個帳戶之存摺、提款卡、提款密碼交給他人使用，並無幫助
    詐欺取財之犯行為由提起上訴，指摘原判決不當，雖無理由
    ，惟原判決既有前述之瑕疵，自應由本院予以撤銷改判。爰
    審酌被告提供帳戶供他人使用以逃避犯罪之查緝，破壞社會
    治安及有礙金融秩序，助長犯罪歪風，並增加追緝犯罪及被
    害人尋求救濟之困難，行為實有不當，及其犯罪之動機、目
    的、手段等一切情狀，量處如主文第2 項所示之刑，並諭知
    易科罰金之折算標準，以資懲儆。
據上論斷，應依刑事訴訟法第455 條之1 第1 項、第3 項、第
369 條第1 項前段、第364 條、第299 條第1 項前段，刑法第
339 條第1 項、第30條第1 項前段、第2 項、第41條第1 項前段
，罰金罰鍰提高標準條例第1 條前段、第2 條，判決如主文。
本案經檢察官丙○○到庭執行職務。
中    華    民    國    95    年    3     月    1     日
                刑事第五庭    審判長法  官  李嘉興
                                    法  官  陳君杰
                                    法  官  楊筑婷
以上正本證明與原本無異。
不得上訴。
中    華    民    國    95    年    3     月    2     日
                                    書記官  林雯琪
附錄本案論罪科刑法條：
中華民國刑法第339條第1項
意圖為自己或第三人不法之所有，以詐術使人將本人或第三人之
物交付者，處5 年以下有期徒刑、拘役或科或併科1 千元以下罰
金。


司法院資訊處製作；財團法人民間司法改革基金會備份。
